【裁判字號】    96,上,613
【裁判日期】    970722
【裁判案由】    損害賠償
【裁判全文】
臺灣高等法院民事判決                   96年度上字第613號
    上  訴  人  丙○○
                            之.
    訴訟代理人  邱秀珠律師
    被上訴人    戊○○
    訴訟代理人  徐揆智律師
                林幸慧律師
    被上訴人    乙○○
上列當事人間請求損害賠償事件，上訴人對於中華民國96年6月1
1日臺灣桃園地方法院95年度訴字第675號第一審判決提起上訴，
並減縮聲明，經本院於97年7月8日言詞辯論終結，茲判決如下：
    主  文
原判決（除減縮部分外）廢棄。
被上訴人應連帶給付上訴人新台幣參佰壹拾捌萬陸仟伍佰參拾陸
元，及自民國95年5月6日起至清償之日止，按週年利率百分之五
計算之利息。
第一、二審訴訟費用由被上訴人連帶負擔。
本判決所命給付，於上訴人供擔保新台幣壹佰萬元後得假執行，
但被上訴人如以新台幣參佰壹拾捌萬元為上訴人預供擔保，得免
為假執行。
    事  實
甲、上訴人方面：
一、聲明：
  (一)原判決（除減縮部分外）廢棄。
  (二)被上訴人應連帶給付上訴人新台幣（下同）3,186,536元及
    自民國95年5月6日起至清償日止，依週年利率百分之五計算
    之利息。
  (三)請准供擔保宣告假執行。
二、陳述：除與原判決記載相同者，茲予引用外，補稱略以：
  (一)上訴人之父吳力進於57年間購買附表所示605、606、639、6
    40號土地（重劃前為同所大崙段山下小段62-1號，下稱605
    號等4筆土地，又相關土地僅以地號說明，所屬地段，如附
    表所示）時，雖將之登記予訴外人吳振時（被上訴人戊○○
    之配偶、被上訴人乙○○之父）名下，惟吳力進購買土地登
    記於其他子女名下時，均向全體子女告知其所購買登記於子
    女名下之土地僅屬暫時登記，且605號等4筆土地向由吳力進
    耕作、使用、收益、領取休耕補償費等情觀之，足認605號
    等4筆土地為吳力進借用吳振時名義登記。吳振時雖以605號
    等4筆土地設定抵押權辦理貸款，不能據此認定吳振時為605
    號等4筆土地之真正所有權人。
  (二)84年8、9月間之家產分配，係由吳振時及被上訴人戊○○共
    同主持，經與上訴人、上訴人之妻張涼、上訴人之二嫂李玉
    庭當場協商或抽籤財產之分配後，向吳力進、吳陳含笑及甲
    ○○說明協商結果，並經吳力進當場同意。
  (三)縱認605號等4筆土地中之639號土地（下稱系爭土地）及605
    號土地係吳力進贈與吳振時，吳振時亦須移轉該二筆土地作
    為取得吳力進其他土地之條件，倘吳振時未承諾移轉該二筆
    土地予分配得到該土地之上訴人及李玉庭，則吳力進基於公
    平原則，自會減少贈與吳振時土地之筆數或面積，或加贈其
    他土地之筆數或面積予上訴人及李玉庭。
  (四)吳力進於95年11月27日自詹柔妹處購得397號土地時，被上
    訴人戊○○早已搬出住處二年，不再共同照顧吳力進夫婦之
    生活，且與吳力進在訴訟中，而該時吳力進夫婦更須依賴上
    訴人及甲○○之照顧，因此吳力進將該筆土地贈與上訴人，
    與本件係分產而來者無涉。
  (五)吳力進雖於84年分產時，稱不願分產予吳振材，並於88年將
    原借名登記於吳振材名下之553號、105號土地取回，登記於
    甲○○名下，但於90年間，因於心不忍，復將524、525號土
    地贈與吳振材，但恐吳振材之配偶出售該土地，乃借名登記
    於上訴人名下。
  (六)吳力進於84年間分產時，確有求子媳繼續盡孝道，並在上訴
    人、吳振時、李玉庭三房間分配財產時力求公平，由於當時
    吳振時希望605號等4筆土地不要全歸其所有，始有將系爭土
    地及605號土地分配予上訴人及李玉庭之情事，而吳力進於
    93 年間，因吳振時已去世，被上訴人已出售605號等4筆土
    地，且已離開家中，不再照顧吳力進夫婦，故吳力進於93年
    8月18日寄發存證信函要求被上訴人歸還尚在其名下之土地
    ，並無違常理。
  (七)吳力進於84年分產時，其於588號土地上之貸款約定由上訴
    人、吳振時、李玉庭平均攤還，故上訴人乃交付二次現金予
    吳振時辦理償還、李玉庭則以吳力進之名義償還。
三、證據：除援用原審所提出者外，補提地籍圖、照片18幀、過
    戶字、異動索引與買賣契約為證，並聲請訊問證人丁○○、
    甲○○。
乙、被上訴人方面：
一、聲明：
  (一)上訴駁回。
  (二)如受不利判決，請准供擔保免為假執行。
二、陳述：除與原判決記載相同者，茲予引用外，補稱略以：
  (一)吳力進為人強勢，不容子女插手干預，上訴人主張84年間分
    產一事，並不可能發生。吳力進將605號等4筆土地贈與吳振
    時之原因，乃吳力進係以參加民間互助會之方式購得605號
    等4筆土地，會期有10年之久，而吳振時於17歲時，即外出
    工作，賺錢給吳力進，退伍後更將工作所得全交吳力進用以
    繳交會款，故吳力進將土地贈與吳振時，乃符合社會常情。
  (二)上訴人主張其等係在93年7月才看到吳力進所擬贈與同意書
    ，該同意書內容係吳振時所擬，非吳力進之意思云云，然吳
    力進與上訴人若不同意其內容，豈會於提出刑事告訴時，據
    以為告訴證據？且依上訴人所稱，同意書上所記載之地號均
    係當時仍在吳力進名下之土地，自可推論當時已登記在各個
    子女名下之土地，即歸各個子女所有，並非如上訴人所說暫
    時登記而已。
  (三)上訴人雖主張84年間分產為公平分產，但依上訴人於96年4
    月2日陳報狀所載，84年分配家產時，上訴人分配2248.17坪
    較吳振時分配之2082.69坪大，且上訴人嗣後獲贈之134號土
    地亦較吳振時獲贈之132號土地大三至四倍，況上訴人又由
    吳力進處獲贈397號土地，足證上訴人由吳力進處所分得之
    財產較吳振時所分得者為多，84年間之分產並非公平分產。
  (四)吳振時於93年3月3日死亡時，吳力進名下仍有292號、133號
    土地及建地等多筆土地未分配給子女，足認上訴人與證人甲
    ○○所稱84年間因要將全部家產做一個公平的分配，所以召
    開分產會議為不實。且上訴人稱其名下524、525號土地係吳
    力進要給三子吳振材的，僅信託登記於其名下云云，然吳力
    進已表明不對吳振材贈與任何財產，且上開同意書亦無吳振
    材之名字，而上訴人於刑事法院審理時，稱該二筆土地為被
    上訴人戊○○等人搪塞給他的，亦與其於本院之主張不符，
    可知其所稱不實。況依一般民間習俗，吳振時為家中長子，
    若獲贈較多筆土地，亦係吳力進要其負擔家中費用之故，並
    無違常。又90年間信託法已施行，倘上開二筆土地非吳力進
    贈與上訴人，何不依法為信託登記。
  (五)由中壢建國路郵局93年8月18日第1627號存證信函內容觀之
    ，吳力進贈與土地給吳振時與被上訴人戊○○，係因要吳振
    時與被上訴人戊○○克盡孝道，與上訴人所稱吳振時因不滿
    所分得土地不值錢，所以要拿系爭土地出來換等語不符。又
    系爭土地早已由吳力進贈與予吳振時，吳力進根本無任何權
    利要求吳振時返還系爭土地，則吳力進與吳振時間之補償關
    係根本不存在，亦不能成立第三人利益契約。況系爭土地本
    為吳振時所有，吳力進與上訴人就系爭土地成立贈與契約，
    實係贈與他人之物，非吳力進與吳振時之間成立第三人利益
    契約之成立。
  (六)上訴人雖主張證人甲○○、李玉庭、張涼均證稱吳振時不滿
    意所分得之土地，所以將系爭土地土地拿出來換云云，但當
    時的588地號土地有貸款，依常理，吳振時不可能要取得有
    負擔於其上之土地，且上訴人亦未證明當時市場價值是否真
    有高低之懸殊。又按倘前揭證人之證詞為真，吳振時有提出
    換地之要求，必以吳振時為605號等4筆土地真正所有權人前
    提，始能就系爭土地加以處分，故上訴人於原審主張57年間
    吳力進與吳振時間係信託登記或借名登記，並主張84年吳振
    時、吳力進、上訴人3人成立利益第三人契約等語實不可採
    。又上訴人如欲主張57年間吳力進與吳振時成立借名登記法
    律關係或信託登記關係，應由上訴人負舉證責任。
  (七)證人甲○○、李玉庭、張涼、吳力進所言，諸多矛盾，可知
    所言不實，並非可採。
  (八)依過房字之記載，吳力進戶籍登記上之長子為吳振鑑，然吳
    振鑑年少往生未有子嗣，66年12月乙○○出生，吳力進對吳
    振時夫婦二人表示，要乙○○過房給吳振時之長兄吳振鑑，
    以承吳振鑑之祭祀，且吳力進即曾言明，因乙○○過房於吳
    振鑑，將來吳振時這邊會多分一些財產。
  (九)吳振時為家中老大，吳振材與吳力進之債務，由吳振時負擔
    大部分，以588、588-1地號土地為例，雖上訴人主張這兩筆
    土地較系爭土地值錢，但該兩筆土地在83年被吳力進貸款20
    0萬元，本金利息累積至93年7月超過300萬元，李玉庭雖分
    到588-1地號土地，然李玉庭直到93年4月土地要塗銷抵押權
    出售土地才去繳餘額約71萬元，而吳振時負擔的部份超過20
    0萬元，上訴人未分到此二筆土地，沒有負擔貸款。上訴人
    僅一再主張588、588-1號土地比較值錢，然該二筆土地上有
    貸款，上訴人未一起負擔，則上訴人自不得主張該二筆土地
    較值錢。
  (十)證人丁○○在本院97年1月16日履勘至上訴人住家前院時，
    突然大聲責罵被上訴人戊○○，吳振時欠錢不還，但未舉證
    以實其說，且由此觀之，丁○○與被上訴人戊○○顯有嫌隙
    。又其所證吳力進向其借錢之事，多有不合理處，故所為證
    言，亦非可採。
三、證據：除援用原審所提出者外，補提吳振時日記、過房字與
    土地分配表為證。
    理  由
一、上訴人於本院審理中，減縮遲延利息之請求自起訴狀繕本送
    達翌日（即95年5月6日）起算，核與民事訴訟法第446條第1
    項但書、第255條第1項第3款之規定相符。又被上訴人乙○
    ○未於言詞辯論期日到場，核無民事訴訟法第386條所列各
    款情形之一，爰依上訴人之聲請，由其一造辯論而為判決。
二、上訴人主張：包含系爭土地在內之605號等4筆土地，為上訴
    人父親吳力進於57年間購買，暫時信託或借名登記於其長子
    即被上訴人戊○○之夫吳振時名下，迨84年8、9月間，因吳
    振時要求吳力進分配家產，吳力進恐其三子吳振材之配偶日
    後將家產敗光，遂指示以公平分配為原則，由兄弟間自行協
    商分產，而吳力進早年購買多筆不動產，除上開4筆土地信
    託或借吳振時之名義登記外，另亦將其他不動產分別信託或
    借名登記在其二子吳振益及三子吳振材與上訴人名下，於協
    商分產時，上訴人及訴外人李玉庭（即吳振益之配偶，吳振
    益於分產當時已死亡）均主張為避免再次移轉登記，增加勞
    費，儘量牽就登記現實，將已登記予各子女名下土地，逕分
    配予受託或借名登記之名義人，再與其餘供分配之土地互為
    面積、價值計算之找補，惟吳振時、被上訴人戊○○卻以登
    記於吳振時名下之605號等4筆土地價值不如296、588號等2
    筆土地，希望將605號等4筆土地重行分配，以其中部分土地
    換取296、588號等2筆土地，在吳振時、被上訴人戊○○主
    持下，吳振時、被上訴人戊○○、上訴人、上訴人配偶張涼
    及李玉庭等人經協商、抽籤後，達成一致結論（下稱系爭分
    產協議），其中將系爭土地分歸上訴人，605號土地分歸李
    玉庭，至於606號及640號土地仍歸吳振時，經吳力進當場同
    意，是依系爭分產協議及民法第269條第1項之規定，上訴人
    得請求吳振時移轉系爭639號土地所有權。詎吳振時並未履
    行系爭協議，而於84年12月間將系爭土地及605號等2筆土地
    共同設定本金最高限額240萬元之抵押權予台灣土地銀行。
    吳振時於93年3月3日死亡後，被上訴人戊○○即於93年6月2
    日辦竣分割繼承登記，登記為上開2筆土地之所有權人，並
    於同年6月23日以總價9,149,000元將605號等4筆土地一併出
    售予訴外人林寶春並完成所有權移轉登記，其中系爭土地，
    面積為1,505平方公尺，依上開買賣總價換算之價金為3,186
    ,536 元，則上訴人自受有3,186,536元之損害。吳振時既依
    系爭分產協議及民法第269條第1項負有將系爭土地所有權移
    轉登記予上訴人之債務，於其死亡後，其繼承人即被上訴人
    戊○○、乙○○自應繼承該債務，惟被上訴人戊○○辦竣分
    割繼承登記後，將系爭土地出售予林寶春，係因可歸責於被
    上訴人之事由致給付不能。依民法第1153條第1項規定，被
    上訴人2人應負連帶賠償責任等情，爰依民法第226條第1項
    、第1153條第1項之規定，求為命：被上訴人應連帶給付上
    訴人3,186,536元，及自93年7月9日起至清償日止，按週年
    利率5﹪計算利息之判決。
    被上訴人則以：605號等4筆土地皆係吳振時所有，因吳振時
    自17歲起即賺錢養家，吳力進乃於54、55年間購買605號等4
    筆土地後，贈與予吳振時，並於57年間辦畢所有權移轉登記
    ，吳振時為605號等4筆土地之真正所有權人，且605號等4筆
    土地多年來均由吳振時管理、使用，吳力進自77年起亦陸續
    贈與土地、房屋予上訴人、甲○○及吳振益之配偶李玉庭等
    人。是系爭土地既早於40年前即由吳力進贈與吳振時，吳力
    進並無要求吳振時返還之權利，亦無可能據為與上訴人訂立
    第三人利益契約之標的。再者上訴人所稱84年召開之系爭分
    產協議，真實情形乃是當時吳力進因毀損罪服完刑期，要求
    子女承擔其債務，自願將財產贈與子女，當時上訴人與吳振
    時雖曾協商，惟被上訴人戊○○僅是單純在場，且吳力進之
    三子吳振材未參與，上訴人妻張涼也未參與，兄弟間就如何
    分擔吳力進之債務問題亦未談妥，當時未有結論，吳力進於
    84年間所書立之贈與同意書，亦未提及605號等4筆土地，上
    訴人主張吳振時應移轉系爭土地，並無依據，其請求被上訴
    人連帶賠償為無理由等語，資為抗辯。
三、兩造不爭執事項：
  (一)附表所示土地，均為吳力進以吳振時、上訴人、李玉庭及甲
    ○○名義登記（是否於登記時即為贈與或僅借名登記，兩造
    尚有爭執）。
  (二)吳振時於93年3月3日死亡，被上訴人為其繼承人。
  (三)被上訴人戊○○於96年6月2日就605號等4筆土地辦理繼承分
    割登記為所有人，於同年6月23日以總價9,149,000元將605
    號等4筆土地出賣予訴外人林寶春，並於同年7月6日移轉登
    記。
四、就吳力進之子女，有無於84年8月間協議分產言。關於此，
    上訴人主張確有系爭分產協議，被上訴人則否認之。查吳力
    進之子女確於84年8月間，在吳振時家中，就吳力進之財產
    如何分配，進行協議，當時在場者，除吳力進夫婦外，尚有
    上訴人夫妻、被上訴人戊○○夫妻、吳力進之次媳李玉庭（
    次子吳振益已死亡）、女兒甲○○（未出嫁）在場等情，業
    據證人吳力進、李玉庭、甲○○、上訴人之配偶張涼及吳力
    進配偶吳陳含笑等人，於原審及臺灣桃園地方法院檢察署93
    年度偵字第17733號、95年度偵續字第7號（吳力進告訴被上
    訴人戊○○偽造文書）偵查中證述在案（原審卷，100頁至
    108頁、偵字卷，136頁至137頁、偵續卷，33頁），徵諸被
    上訴人戊○○於前開刑事案件偵查中，於檢察官訊問時有無
    在場，初則沈默不語（偵字卷，138頁），嗣則稱分配家產
    時，並未提到639號及605號土地等語（偵續卷，34頁），並
    於原審陳稱協議分產時，被上訴人戊○○僅單純在場，但因
    吳力進之債務，兄弟間分擔部分未談妥，所以無結論等語（
    原審卷，132頁背面），可知上訴人主張吳力進之子女於前
    開時地，曾開系爭分產協議，應屬可信（至於是否就系爭土
    地如何分配達成協議，如後述），被上訴人辯稱不曾為協議
    ，並非可採。
五、就系爭土地是否經協議分予上訴人言。關於此，上訴人主張
    包含系爭土地在內之605號等4筆土地為吳力進所有，僅借吳
    振時名義登記，非贈與吳振時，因吳振時認該土地位置不佳
    ，價值較低，故於系爭分產協議時，主動提出要求分配，被
    上訴人則否認已達成此協議，並稱吳力進將系爭土地贈與吳
    振時，係因吳振時為長子，且早年即賺錢養家等語。再分述
    如次：
  (一)被上訴人抗辯附表所示之土地，均為吳力進購置，分別以贈
    與為原因，登記予吳力進之長子吳振時、次媳李玉庭、三子
    吳振材、四子上訴人、三女甲○○之事實，為上訴人所不爭
    ，本院應以之為裁判基礎。又吳力進之子女曾於84年8月、9
    月間，就吳力進登記為各子女名義之不動產，進行分產協議
    ，亦如前述，而附表所示土地，多於84年8月以前即登記予
    吳力進子女，苟如被上訴人所辯，吳力進於登記時即為贈與
    該登記名義之子女，又何須有分產之舉？參以附表第553號
    及第105號土地，原係以吳振材名義登記，於分產後已移轉
    予甲○○，亦為證人甲○○證述明確（本院卷，83頁），被
    上訴人亦無爭執（本院卷，129頁背面），以及證人吳力進
    於原審亦證稱原來登記只是暫時登記各子女名義等語（原審
    卷，109頁），可知上訴人主張吳力進以各子女名義登記為
    不動產所有人，僅為借名或信託，非於登記時即贈與該不動
    產，當屬可信。被上訴人抗辯605號等4筆土地既登記為吳振
    時名義，即屬吳力進贈與吳振時，吳力進不得請求返還，則
    非可採。
  (二)於分產協議中，吳力進曾指示分配公平就好，經與會者協議
    ，原登記予吳力進子女名下者，除吳振時要求其名下之605
    號等4筆土地，拿出來重新分配（以換取其他仍登記吳力進
    名下之土地），經協議後將605號分配予次媳李玉庭、系爭
    土地土地分配予上訴人，606號及640號土地分配予吳振時外
    ，其餘即依登記名義分配等情，亦據證人甲○○、李玉庭、
    張涼於原審及前開刑事案件偵查時證述明確（原審卷，100
    頁至108頁、111頁至113頁，偵續卷，33頁），並有證人吳
    力進於前開刑事案件偵查時所提出之陳情書可按（偵字卷，
    15頁），雖證人等就分配當時之情況，例如究竟討論一次或
    二次，何者以抽籤方式決定等，所述細節略有出入，然此或
    因時隔已久，記憶難免糢糊，或因所涉土地筆數眾多，無法
    全部精確，但就吳振時主張將其名下之605號等4筆土地提出
    分配，則無不同，自屬可信。
  (三)就附表所示各子分配土地之價值言，查吳力進所生四子中，
    三子吳振材因與其配偶搬至南部居住，與吳力進發生嫌隙，
    吳力進不准其分配財產，有吳力進所立文書可參（原審卷，
    171頁參照），而吳力進之次媳李玉庭受分配店面一間，位
    於中壢市○○路○段之市區，經濟價值高（本院卷，105頁、
    135頁），故所分配之土地自然較少，難與上訴人及吳振時
    受分配之財產直接比較。至於上訴人與吳振時受分配之財產
    性質相近，可作為比較基礎。其中116號土地，原係分配予
    上訴人，於89年3月15日登記為吳振時名義，嗣吳力進主張
    被上訴人戊○○侵占該土地，而於93年9月13日對被上訴人
    戊○○提出前開刑事案件告訴，於偵查中之93年12月9日，
    吳振時將之移轉登記予上訴人之配偶張涼名下，為兩造所不
    爭，是該116號土地，當為系爭分產協議時所考慮之土地，
    觀吳振時亦受分配相鄰之117號土地，以及證人甲○○、張
    涼於原審均為此證述亦明（原審卷，101頁、111頁）。至於
    吳力進移轉397號、97號及96號土地及山下43號房屋予上訴
    人（房屋由上訴人與甲○○共有），距系爭分產協議已逾10
    年，觀諸其他分配之財產，除尚有爭議之524號及525號土地
    （後述）係於90年間始為登記外，其餘均在88年以前即登記
    完畢，可知上訴人主張該397號、97號及96號土地及山下43
    號房屋，非在系爭分產協議中決定分配之財產，而是因發生
    上開刑事事件後，吳力進與被上訴人及吳振時之關係，已生
    重大變化，吳力進基於其他考量，始為登記，為可信，何況
    該397號土地，係吳力進於95年11月27日始由詹柔妹收回（
    原審卷，193頁），更非前開協議時所能分配之財產。就前
    述以外，上訴人與吳振時受分配之財產觀之：
  1.上訴人受分配546號土地面積2647平方公尺（約800坪），與
    吳振時受分配588號土地面積1751平方公尺（約530坪）之比
    較，該2筆土地雖位於同一條7米道路上，但588地號距公車
    行駛之15米道路（月眉路）路口約45公尺，該路口為鳥仔厝
    公車站牌，546號土地，距該路口約730公尺，有地籍圖及現
    場照片可參（本院卷，65頁、106頁），該588號土地所在位
    置，交通十分便利，至於546號土地則深入7米道路中，經濟
    價值顯然不同。又李玉庭於93年出售588-1號（面積2644平
    方公尺）土地予林兩岸時，總價為768 萬元，即每坪單價為
    9，602元，有買賣契約書可參（本院卷，74頁），則與該58
    8-1地號同時出賣予同一人之588號土地（先以林蔣明珠名義
    登記，但移轉為林兩岸，本院卷，69頁），價格應會相同，
    即每坪9,602元。又被上訴人於93年出售605號等4筆土地，
    總價為9,149,000元，如前述，以605號等4筆土地面積共432
    1平方公尺計算，每平方公尺單價為2,117元即每坪為6,404
    元，較588地號單價，每坪少約2,200元。以588號、546號及
    605號等4筆土地，均位於同一條7米道路上，546地號介於58
    8號（每坪單價9,620元）及605號等4筆土地（每坪單價6,40
    4元）中間，但與605號等4筆土地相隔僅約50公尺，距前述
    15米道路距離稍較605號等4筆土地接近（本院卷，65頁地籍
    圖），則其每坪單價當較605號等4筆土地略高一些，故546
    號土地每坪單價較第588號土地短少之金額，當少於2,200元
    ，是上訴人主張588號土地較546號土地，每坪高約2,000元
    ，應屬可信。則546號土地每坪約為7,600元，上訴人就該筆
    土地所受分配之價值約為608萬元（800ｘ7,600＝608萬元）
    ，吳振時則受分配約508萬元（530ｘ9,600＝508萬元），上
    訴人約多受分配100萬元。被上訴人雖辯以吳力進將該588號
    及588-1號土地向銀行貸款200萬元，累積本利超過300萬元
    ，除李玉庭於93年4月繳納71萬元外，吳振時負擔超過200萬
    元，不得認吳振時分配至588號土地值錢等語，然被上訴人
    於原審否認李玉庭有分擔貸款之事實（原審卷，148頁），
    迨上訴人提出李玉庭結清之放款利息收據（原審卷157頁）
    ，以證明該貸款係由上訴人、吳振時與李玉庭均攤，始於本
    院承認李玉庭有負擔貸款之事，可證其就上開土地貸款問題
    未為真實陳述，其抗辯上訴人未分擔該貸款，亦難採信。
  2.上訴人受分配之294號、298號土地面積合計1625平方公尺，
    與吳振時受分配之296號土地面積1750平方公尺，均位於山
    東國小對面，為相連之土地，地理位置相當，但相較於294
    號、298號分居二處，296號顯較完整，有地籍圖（本院卷，
    67頁）、照片（本院卷，141頁、142頁）可參，故就此部分
    ，吳振時所受分配當較上訴人為優。何況上訴人主張吳力進
    係將294號土地贈與上訴人、吳振時、李玉庭及甲○○等4人
    共有，僅暫時登記上訴人名下，但4人必須共同攤還吳振材
    所負100萬元，已據證人即吳力進已出嫁之女兒丁○○於本
    院審理時證述在卷（本院卷，81頁），若將294號依上訴人
    、吳振時應有部分各四分之一計算，吳振時所受分配價值更
    明顯優於上訴人。
  3.就上訴人受分配之134號土地面積141平方公尺與吳振時受分
    配之132號土地面積32平方公尺言，上訴人雖多出約110平方
    公尺，但吳振時受分配之132號土地，與其受分配之117號土
    地面積1790平方公尺相鄰，可合併利用，且117號土地有臨
    路，形狀為近長方形，至於上訴人另受分配116號土地，面
    積為2064平方公尺，地勢較低，未臨路，且為銳角三角形，
    有地籍圖及現場照片可稽（本院卷，66頁、137至138頁），
    並經本院勘驗，製有筆錄附卷（本院卷，96頁），因此，就
    上開4筆土地分配情形合併觀察，上訴人並未優於吳振時。
  4.就前開1.所述土地，上訴人雖較吳振時多受100萬元，但與2
    、3.所述土地合併觀察，上訴人與吳振時所受分配土地之價
    值，並無明顯差異。苟將605號等4筆土地全歸吳振時取得，
    則吳振時將較上訴人多分配4,321平方公尺之土地，顯與系
    爭分產協議時吳力進所指示公平分配之原則有違。即令將上
    訴人名下之524號及525號土地列入上訴人受分配之土地，該
    2 筆土地並不通公路，其旁尚有墳墓一座，亦經本院勘驗屬
    實，且有照片可參（本院卷，96頁、140頁），其價值亦屬
    有限。何況上開2筆土地，為吳力進實欲贈與吳振材，但暫
    時登記予上訴人名下，於日後吳振材回家鄉居住時再予移轉
    ，亦迭經上訴人陳述在卷（原審卷，184頁、本院卷，23頁
    、103頁），核與證人甲○○證稱有2筆土地欲分配予吳振材
    ，因吳振時建議暫時登記在上訴人名下等語相符（原審卷，
    101頁、本院卷，83頁），能否列入上訴人受分配之土地，
    非無疑問。吳振時雖以其自幼即事親至孝，當時吳力進係以
    搭互助會方式購買605號等4筆土地，其於服役完畢，即將工
    作所得交給吳力進用以繳納會款，是吳力進乃將605號等4筆
    土地登記予吳振時名下云云，然吳力進係於57年6月7日將系
    爭4筆土地登記予吳振時名下，而吳振時為37年3月7日出生
    ，於吳力進為登記當時未滿二十歲，是否服役完畢尚屬有疑
    （依被上訴人所稱，吳振時於17歲初中畢業，工作一年多後
    繼續上高中，原審卷，60頁背面），怎會因其將工作所得交
    吳力進，吳力進乃將605號等4筆土地登記其名下？至於吳振
    時事親至孝與吳力進贈與605號等4筆土地之關係，被上訴人
    並不能舉證以實其說，當時吳力進有四男三女，尚無依據足
    證吳力進獨厚吳振時，將取得不易之605號等4筆土地全部贈
    與予吳振時之情事，是吳振時所辯難以採信。又吳力進於84
    年9月18日書立之同意書（原審卷，168頁），係吳力進怕三
    子吳振材回來分產所立，業據被上訴人戊○○於前開刑事案
    件偵查中陳述明確（偵字卷，97頁），且該同意書亦未提及
    605號等4筆土地應如何處理，難依該同意書認定605號等4筆
    土地業經吳力進贈與吳振時。再者，證人詹謝雲添固於原審
    證稱於系爭分產協議時，吳力進曾說任何人不可以向吳振時
    要605號等4筆土地，當時有證人、吳力進、吳振時夫婦及證
    人之岳母在場等語（原審卷，204頁），然證人就吳力進之
    財產並無可受分配之權利，就此等吳力進與其子女間之家務
    事，與其岳母有何立場在場？何況依證人、吳力進、被上訴
    人戊○○等於95年11月27日簽立之協議書（原審卷，192頁
    ），被上訴人戊○○應配合將吳力進所有394號、395號土地
    ，移轉予證人之孫謝政宏及詹寶傑，足認證人與被上訴人戊
    ○○間有特別利害關係，所言尚難採為有利被上訴人之證據
    。是被上訴人抗辯605號等4筆土地為吳力進贈與予吳振時，
    為無可採，應以上訴人主張605號等4筆土地中之系爭土地係
    分配上訴人為可信。
六、就上訴人之請求有無理由言。吳力進、上訴人及吳振時既於
    分產協議中，同意將原屬吳力進所有，登記吳振時名下之系
    爭土地由吳振時直接移轉予上訴人，則就吳力進、上訴人之
    關係言，為贈與契約，就吳力進與吳振時之關係言，為合意
    將原有登記內部關係終止，由吳振時將系爭土地移轉上訴人
    ，屬第三人利益契約，就上訴人與吳振時之關係言，合意吳
    振時將系爭土地移轉予上訴人，為就吳力進同意贈與上訴人
    與吳振時之財產，如何分配之分產契約。是上訴人主張依民
    法第269條第1項規定及系爭分產協議，得請求吳振時移轉系
    爭土地所有權，自屬有據。又吳振時於93年3月3日死亡，被
    上訴人為其繼承人，依民法第1153條第1項規定，應就吳振
    時移轉系爭土地予上訴人之債務，負連帶責任，雖被上訴人
    戊○○於96年6月2日就605號等4筆土地辦理繼承分割登記為
    所有人，然並無同法第1171條所列情形，是被上訴人之連帶
    責任，不因繼承分割而消滅。又被上訴人戊○○於同年6月
    23日將605號等4筆土地出賣予訴外人林寶春，並於同年7月6
    日為移轉登記，已如前述，則上訴人主張被上訴人對上訴人
    所負之連帶債務已陷於給付不能，其得依民法第226條第1項
    規定，請求被上訴人連帶賠償其損害，自有依據。再者，被
    上訴人戊○○出賣605號等4筆土地之總價為9,149,000元，
    已如前述，以605號等4筆土地面積共4321平方公尺，換算出
    系爭土地（面積1,5 05平方公尺）部分之價金，應為3,186,
    587元（9,149,000÷4,321X1,505＝3,186,587元，元以下捨
    去），被上訴人並不能證明該買賣價金異於一般市場行情，
    則上訴人主張以系爭土地部分之價金為其所受損害之金額，
    亦屬合理，從而上訴人請求被上訴人應連帶給付3,186,536
    元及自起訴狀繕本送達翌日（即95年5月6日）起之遲延利息
    ，於法有據。
七、綜上所述，上訴人本於民法第226條第1項、第1153條第1項
    及系爭分產協議，請求被上訴人連帶給付3,186,536元及自
    起訴狀繕本送達翌日（即95年5月6日）起之遲延利息，為有
    理由，應予准許。原審為上訴人敗訴判決並駁回其假執行聲
    請，尚有未洽。上訴意旨指摘原判決不當，聲明廢棄改判，
    為有理由。爰由本院予以廢棄改判，如主文第2項所示。又
    兩造均陳明願供擔保宣告准免假執行，經核均無不合，爰分
    別酌定相當擔保金額准許之。
八、據上論結，本件上訴為有理由。依民事訴訟法第450條、第
    85條第2項、第463條、第390條第2項、第392條第2項，判決
    如主文。
中    華    民    國    97    年    7     月    22    日
                    民事第九庭
                        審判長法  官    黃熙嫣
                              法  官    陳玉完
                              法  官    呂太郎
正本係照原本作成。
被上訴人如不服本判決，應於收受送達後20日內向本院提出上訴
書狀，其未表明上訴理由者，應於提出上訴後20日內向本院補提
理由書狀（均須按他造當事人之人數附繕本）上訴時應提出委任
律師或具有律師資格之人之委任狀；委任有律師資格者，另應附
具律師資格證書及釋明委任人與受任人有民事訴訟法第466條之1
第1項但書或第2項（詳附註）所定關係之釋明文書影本。
中    華    民    國    97    年    7     月    30    日
                             書記官    黃千鶴
附註：
民事訴訟法第466條之1（第1項、第2項）：
對於第二審判決上訴，上訴人應委任律師為訴訟代理人。但上訴
人或其他法定代理人具有律師資格者，不在此限。
上訴人之配偶、三親等內之血親、二親等內之姻親，或上訴人為
法人、中央或地方機關時，其所屬專任人員具有律師資格並經法
院認為適當者，亦得為第三審訴訟代理人。


司法院資訊處製作；財團法人民間司法改革基金會備份。
